ACORDAO-COMPLETO-2549065

ACÓRDÃO 6499/2022 ATA 36/2022 - SEGUNDA CÂMARA

VISTOS, relatados e discutidos estes autos em que se analisa a concessão de aposentadoria à Sra. Maria de Jesus Soares de Sousa, ex-servidora do Instituto Nacional do Seguro Social;
ACORDAM os Ministros do Tribunal de Contas da União, reunidos em Sessão da 2ª Câmara, ante as razões expostas pelo Relator, e com fulcro nos incisos III e IX do art. 71 da Constituição Federal e nos arts. 1º, inciso V, e 39, inciso II, da Lei 8.443/1992, c/c o art. 259, inciso II, do Regimento Interno/TCU, em:
9.1. considerar legal a concessão de aposentadoria em favor da Sra. Maria de Jesus Soares de Sousa e autorizar o registro do correspondente ato; 
9.2. dar ciência ao Instituto Nacional do Seguro Social de que é ilegal a manutenção do pagamento da vantagem referente a URP, para servidor não alcançado pela Lei 10.855/2004, mediante sentença judicial que não prevê a continuidade do pagamento após o subsequente reajuste salarial (vide Acórdão 1614/2019-TCU-Plenário, Relatora Min. Ana Arraes) ;
9.3. encaminhar cópia deste Acórdão ao Órgão responsável pela concessão, informando que o teor integral poderá ser obtido no endereço eletrônico www.tcu.gov.br/acordaos.

Ato de Aposentadoria de Maria de Jesus Soares de Sousa do Instituto Nacional do Seguro Social.

Segunda Câmara

Instituto Nacional do Seguro Social.

3. Interessados/Responsáveis:
3.1. Interessado: Maria de Jesus Soares de Sousa (XXX.374.133-XX).

13.1. Ministros presentes: Bruno Dantas (Presidente), Augusto Nardes, Aroldo Cedraz e Antonio Anastasia (Relator).
13.2. Ministro-Substituto presente: Marcos Bemquerer Costa.

ANTONIO ANASTASIA

Trata-se de ato de concessão de aposentadoria exarado pelo Instituto Nacional do Seguro Social (INSS) e submetido à apreciação do Tribunal de Contas da União para fins de registro. 
2. 	Transcrevo a seguir, com ajustes de forma, nos termos do art. 1º, § 3º, inciso I, da Lei 8.443/1992, a instrução lavrada no âmbito da Secretaria de Fiscalização de Pessoal - Sefip (peça 5) , cujo pronunciamento obteve a concordância do Diretor da unidade (peça 6) . Na sequência, reproduzo o parecer do Ministério Público junto ao TCU, de lavra do Procurador Júlio Marcelo de Oliveira (peça 7) .
"INTRODUÇÃO
Trata-se de ato de aposentadoria, submetido, para fins de registro, à apreciação do Tribunal de Contas da União (TCU) , de acordo com o art. 71, inciso III, da Constituição Federal.  O ato foi cadastrado e disponibilizado ao TCU por intermédio do Sistema e-Pessoal, na forma do art. 2º e 4º da Instrução Normativa TCU 78/2018.
O ato desse processo pertence às seguintes unidades:
Unidade emissora: Instituto Nacional do Seguro Social.
Unidade cadastradora:  Instituto Nacional do Seguro Social.
Subunidade cadastradora: Gerência Executiva - Teresina/PI.
EXAME TÉCNICO
Procedimentos aplicados
Os procedimentos para exame, apreciação e registro de atos de pessoal encontram-se estabelecidos na Instrução Normativa TCU 78/2018 e na Resolução TCU 206/2007. Essas normas dispõem que os atos de pessoal disponibilizados por meio do e-Pessoal devem ser submetidos previamente a críticas automatizadas, com base em parâmetros predefinidos.
As críticas das informações cadastradas na etapa de coleta do ato foram elaboradas e validadas levando-se em conta as peculiaridades de cada ato. Os itens verificados nessa etapa são inerentes a dados cadastrais, fundamentos legais, mapa de tempo, ficha financeira, assim como eventuais ocorrências de acumulação. Trata-se de verificações abrangentes, minuciosas e precisas e sem a necessidade de ação humana e, portanto, menos suscetível a falhas. As críticas aplicadas estão discriminadas no sistema, no Menu e-Pessoal, opção "Crítica", que podem ser acessadas mediante concessão de perfil específico a servidores do TCU responsáveis pela análise.
Além das críticas automatizadas, há verificação humana adicional no caso de haver alertas do sistema ou informações não formatadas, como esclarecimentos do gestor ou do controle interno.  
As críticas também consideram os registros do Sistema Integrado de Administração de Recursos Humanos (Siape) . O Siape disponibiliza informações atualizadas sobre as parcelas que integram os proventos, diferentemente, portanto, do e-Pessoal, que informa as parcelas no momento do registro do ato. 
Essa confrontação com o Siape fornece uma visão atual e verdadeira da situação, o que permite descaracterizar irregularidades e inconsistências que, embora constantes do e-Pessoal, já foram corrigidas.
As verificações detectadas no ato encontram-se discriminadas na aba de pendências do ato no sistema e-Pessoal, bem como no espelho do ato contemplado por esta instrução.
Exame das Constatações
Ato: 51244/2019 - Inicial - Interessado (a) : MARIA DE JESUS SOARES DE SOUSA - CPF: XXX.374.133-XX
Parecer do Controle Interno: considerar o ato Legal.
Constatações e análises: 
1.1.1. Houve o registro de pelo menos uma rubrica com 'Denominação para análise pelo TCU = Decisão judicial (16171 - DECISAO JUDICIAL TRANS JUG APO (Decisão judicial - Outros) - R$ 290,43) .
Justificativa do Gestor de Pessoal: Não há. Verificação efetuada no âmbito do TCU.
Análise do Controle Interno:  Não há. Verificação efetuada no âmbito do TCU.
Análise da Equipe Técnica: Legal
Trata-se de parcela remuneratória paga com base em decisão judicial.
Ao analisar os proventos atuais (mês junho/2022) disponível para consulta deste Tribunal, constata-se que tal rubrica não integra os proventos, podendo o ato ser apreciado pela legalidade nesse ponto, com base no art. 260, § 4º, do Regimento Interno deste Tribunal.
1.1.2. Ato com anexo do tipo 'Sentença judicial' (290,43) .
Justificativa do Gestor de Pessoal: Não há. Verificação efetuada no âmbito do TCU.
Análise do Controle Interno:  Não há. Verificação efetuada no âmbito do TCU.
Análise da Equipe Técnica: Ilegal
Jurisprudência do TCU ensina que tais valores pagos a título de URP já deveriam ter sido absorvidos pelos sucessivos planos de carreira em benefício de todas as carreiras do serviço público.
1.1.3. Houve o registro de pelo menos uma rubrica com 'Denominação para análise pelo TCU = Vantagem de caráter pessoal (82107 - VPNI ART.62-A LEI 8112/90 - AP (Vantagem de caráter pessoal - VPNI art. 62-A Lei 8.112/90) - R$ 145,07) .
Justificativa do Gestor de Pessoal: Não há. Verificação efetuada no âmbito do TCU.
Análise do Controle Interno:  Não há. Verificação efetuada no âmbito do TCU.
Análise da Equipe Técnica: Legal
Conforme ato submetido a registro, a houve incorporação de 10/10 do DAI 111.1, tendo como fundamento o exercício do DAI 111.1 e FG-3 por um tempo total de 36 meses e 23 dias
Assim, utilizando a informações do ato, haveria proposta de ilegalidade, por não ter tempo suficiente até 4/9/2001.
Todavia, em consulta ao Sistema Siape, constatamos que houve a incorporação de 10/10 da FG-3, tendo com fundamento o exercício da função no período de 2/5/1990 a 2/8/1995.
A despeito dessa divergência, entendemos que deve ser observado o registro constante no Siape, haja vista ser ele que dar ensejo aos pagamentos atuais.
No caso concreto, ao analisar as funções comissionadas exercidas com base nos registros do Siape, detectou-se que a concessão da vantagem de ¿quintos¿ ou ¿décimos¿ está em consonância com a jurisprudência deste Tribunal e os critérios das Leis 8.911/1994 e 9.624/1998 (os períodos anteriores a 8/4/1998 são suficientes para a incorporação da vantagem de quintos) .
O quadro resumo de ocorrências e, quando for o caso, o detalhamento da norma legal e da jurisprudência para as inconsistências acima elencadas encontra-se no anexo II dessa instrução. 
Encaminhamento do ato: 
Considerar ILEGAL e recusar registro do ato de Aposentadoria 51244/2019 - Inicial de MARIA DE JESUS SOARES DE SOUSA do quadro de pessoal do órgão/entidade Instituto Nacional do Seguro Social, com base nos arts. 71, inciso III, da Constituição Federal, 1º, inciso V, e 39, inciso II, da Lei 8.443/1992 e 260, § 1º, do Regimento Interno. 
CONCLUSÃO
A abrangência e a profundidade das verificações levadas a efeito fundamentam convicção de que o ato 51244/2019 pode ser apreciado pela ilegalidade, em razão das irregularidades apontadas no item Exame das Constatações desta instrução, que representam afronta à legislação e à jurisprudência de referência
PROPOSTA DE ENCAMINHAMENTO
Ante o exposto, com fundamento no art. 71, inciso III, da Constituição Federal, no art. 1º, inciso V, e art. 39, incisos I e II, da Lei 8.443/1992, no art. 260 do Regimento Interno do Tribunal de Contas da União, propõe-se: 
Considerar ILEGAL e recusar registro do ato de Aposentadoria 51244/2019 - Inicial de MARIA DE JESUS SOARES DE SOUSA do quadro de pessoal do órgão/entidade Instituto Nacional do Seguro Social, com base nos arts. 71, inciso III, da Constituição Federal, 1º, inciso V, e 39, inciso II, da Lei 8.443/1992 e 260, § 1º, do Regimento Interno."
**** Parecer do MPTCU ****
"Trata-se de ato de concessão de aposentadoria em favor de Maria de Jesus Soares de Sousa, servidora do quadro de pessoal do Instituto Nacional do Seguro Social.
A Sefip manifesta-se pela ilegalidade do ato, em razão do pagamento de parcela deferida a título de decisão judicial, referente a planos econômicos, cujos valores deveriam ter sido absorvidos pelos reajustes salariais decorrentes da implantação de novos planos de carreira do funcionalismo público federal.
Nota-se que a vantagem impugnada pela unidade técnica deixou de integrar os proventos da inativa, de acordo com a ficha financeira referente ao mês de junho de 2022, constante do Anexo I da instrução (peça 5, p. 4) .
No mérito, aplica-se, ao caso concreto, a disciplina prevista no art. 260, § 4º, do Regimento Interno deste Tribunal, in verbis:
§ 4º Os atos que, a despeito de apresentarem algum tipo de inconsistência em sua versão submetida ao exame do Tribunal, não estiverem dando ensejo, no momento de sua apreciação, a pagamentos irregulares, serão considerados legais, para fins de registro, devendo ser consignada no julgamento a ressalva em relação à falha que deixou de existir.
Ante o exposto, o Ministério Público de Contas manifesta-se pela legalidade do ato de concessão de aposentadoria em favor de Maria de Jesus Soares de Sousa, com ressalva quanto à parcela de plano econômico que deixou de constar dos proventos, conforme demonstra a ficha financeira da interessada."
3.	É o Relatório.

não há

Procurador Júlio Marcelo de Oliveira.

APOSENTADORIA. PAGAMENTO INDEVIDO DE PARCELA REFERENTE À CORREÇÃO DE PLANOS ECONÔMICOS. IRREGULARIDADE JÁ SANADA PELO ÓRGÃO EMISSOR. LEGALIDADE. AUTORIZAÇÃO PARA REGISTRO DO ATO. CIÊNCIA.

APOSENTADORIA (APOS)

Secretaria de Fiscalização de Integridade de Atos e Pagamentos de Pessoal e de Benefícios Sociais (Sefip).

Em análise, ato de concessão de aposentadoria em favor de Maria de Jesus Soares de Sousa, emitido pelo Instituto Nacional do Seguro Social (INSS) e submetido à apreciação do Tribunal de Contas da União para fins de registro. 
2.	A Secretaria de Fiscalização de Integridade de Atos e Pagamentos de Pessoal e de Benefícios Sociais (Sefip) conclui pela negativa de registro do ato em razão da inclusão de parcela relativa à correção monetária de planos econômicos, cujos valores deveriam ter sido absorvidos pelos reajustes salariais decorrentes da implantação de novos planos de carreira, no valor de R$ 290,43 (peças 5 e 6) ,
3.	Contudo, o MPTCU apontou que a referida parcela deixou de constar no contracheque da ex-servidora, devendo ser aplicado o previsto no art. 260, § 4º do Regimento Interno, no sentido de considerar o ato legal, devendo ser consignada no julgamento a ressalva em relação à falha que deixou de existir (peça 7) .
4.	Passo a deliberar. 
5.	Acompanho as considerações do Parquet, transcritas no Relatório, e as adoto como razões de decidir. 
6.	De fato, em consulta aos sistemas informatizados do Tribunal, verifico que deixou de constar no contracheque atualizado da ex-servidora, no sistema Siape, parcela referente à decisão judicial para correção de planos econômicos.
7.	Portanto, deve ser considerado legal e autorizado o registro do ato de aposentadoria em exame, sem prejuízo de dar ciência ao INSS sobre a irregularidade que deixou de existir, nos termos do art. 260, § 4º do Regimento Interno.	
TCU, Sala das Sessões, em 11 de outubro de 2022.
ANTONIO ANASTASIA 
Relator